【裁判字號】    94,上,828
【裁判日期】    950503
【裁判案由】    侵權行為損害賠償
【裁判全文】
臺灣高等法院民事判決                   94年度上字第828號
上  訴  人  南美交通事業股份有限公司（原名南美計程車行）
法定代理人  乙○○
訴訟代理人  劉昌崙律師
            林聖彬律師
複代理人    甲○○
上  訴  人  丁○○（已更名為蘇昌）
被上訴人    丙○○
訴訟代理人  吳展旭律師
複代理人    邱耀德律師
上列當事人間侵權行為損害賠償事件，上訴人對於中華民國94年
8月8日臺灣台北地方法院93年度訴更一字第9號第一審判決提起
上訴，經本院於95年4月19日言詞辯論終結，判決如下：
    主  文
原判決關於命上訴人丁○○、南美交通事業股份有限公司連帶給
付超過新台幣貳拾萬仟陸佰零肆元本息部分，及該部分假執
行之宣告暨訴訟費用之裁判均廢棄。
上廢棄部分，被上訴人在第一審之訴及假執行之聲請均駁回。
其餘上訴駁回。
第一、二審訴訟費用由上訴人丁○○、南美交通事業股份有限公
司連帶負擔十分之三，餘由被上訴人負擔。
    事實及理由
一、按訴訟標的，對於共同訴訟之各人，必須合一確定者，共同
    訴訟人中一人之上訴其效力及於全體，此觀之民事訴訟法第
    五十六條第一項第一款之規定自明。查被上訴人本於共同侵
    權行為之法律關係，請求上訴人南美交通事業股份有限公司
    （原名南美計程車行，以下簡稱南美公司）、丁○○（已更
    名為蘇昌）連帶給付損害賠償，其訴訟標的，對於上訴人
    南美計程車行及丁○○在法律上必須合一確定，原審為被上
    訴人部分勝訴之判決，上訴人南美計程車行以非基於其個人
    關係抗辯提起之上訴，依上開規定，其效力及於未提起上訴
    之丁○○，爰併列之為上訴人。又上訴人丁○○未於言詞辯
    論期日到場，經核並無民事訴訟法第三百八十六條所列各款
    情事，爰依被上訴人之聲請，由其一造辯論而為判決。
二、被上訴人起訴主張：上訴人丁○○於民國（下同）90年10月
    4日下午7時30分許，執行業務駕駛車牌號碼號5Ｎ－120號營
    業小客車（下稱系爭計程車），沿台北市○○路150巷401弄
    由西往東行駛，途經信義路150巷401弄31號前時，在劃有分
    向限制線之路段貿然迴轉並撞擊被上訴人，使被上訴人受有
    胸椎脊椎骨折之傷害，造成中度肢障。上訴人丁○○業務過
    失傷害犯行，業經臺灣台北地方法院刑事庭以91年度交自字
    第347號判處有期徒刑3月確定在案。又被上訴人原以駕駛計
    程車為業，每月收入約新台幣（下同）30,000元，因本事故
    受有外傷性胸椎第十一節凹陷性骨折，術後宜休養一年以上
    ，方能視情況再執行工作，且對於需久站及荷重用力之工作
    ，減少勞動力程度約五成，被上訴人因此一年無法工作而受
    有360,000萬元之工作損失（30,000元×12個月＝360,000元
    ），且因工作能力減少五成，每年收入約減少180,000元，
    以事故發生時被上訴人為37歲，退休年齡為60 歲計算，扣
    除一年無法工作之期間，被上訴人受有23年之薪資損害，依
    霍夫曼係數表扣除期前利息，被上訴人喪失五成勞動能力所
    受損害為2,708,132元（180,000×15.00000000 =2,708,132
    ），合計被上訴人所受之工作損失為3,068,132元（360,000
    +2,708,132 = 3,068,132）。被上訴人因傷住院支出住院費
    用及醫療費用共32,126元，看護費用共7,392元（共住院14
    日，住院由配偶周琳負責看護，依行政院勞工委員會公告之
    基本工資每月15,840元比例計算15,840×14/30＝7,392 元
    ）。被上訴人正值壯年，與妻育有年僅二歲之女，家庭和樂
    ，因本次車禍造成終生中度殘障，被上訴人受有身體及精神
    上痛苦，自得請求非財產上損害賠償500,000元，故被上訴
    人所受之損害共計3,607,650元，扣除被上訴人所受領之保
    險給付，包括職災給付280,320元、勞保給付422,000元、第
    三責任險537,878元及意外險350,00 0元，總計1,590,198元
    後，被上訴人尚得請求2,017,452元。上訴人丁○○為上訴
    人南美公司之受僱人，於執行職務時致被上訴人受有損害，
    依民法第188條第1項之規定，上訴人南美公司亦應負連帶損
    害賠償等情。爰依民法第184條、第193條、第195條、第188
    條第1項之規定，求為命：(一)上訴人南美公司及丁○○應連
    帶賠償被上訴人2,017,452元，及自刑事附帶民事起訴狀繕
    本送達翌日起至清償日止按週年利率5％計算之利息。(二)願
    供擔保請准宣告假執行。（原審判命上訴人南美公司及丁○
    ○應連帶給付被上訴人1,767,452元本息，並駁回被上訴人
    其餘之請求，上訴人南美公司就其敗訴部分聲明不服，被上
    訴人就其敗訴部分則未聲明不服）並答辯聲明：上訴駁回。
三、上訴人南美公司則以：上訴人丁○○以駕駛計程車為業，系
    爭計程車係丁○○自己所有，其僅靠行於南美公司，南美公
    司與丁○○間並無僱傭關係，且事發當時被上訴人與丁○○
    發生口角，丁○○以系爭計程車為侵權行為之工具，撞及被
    上訴人機車致人車倒地受傷，顯見丁○○當時非從事執行職
    務之行為，故南美公司無需依民法第188條第1項之規定連帶
    負損害賠償責任。又被上訴人於91年至94年間皆按時至相關
    單位辦理換發營業小客車駕駛人職業登記證、營業小客車查
    驗，且被上訴人於93年3月21日因酒醉駕駛計程車，遭罰鍰
    並吊扣營業小客車駕駛執照，足證被上訴人於事故發生後，
    有意願且可以從事駕駛工作，無減損勞動能力。且依財團法
    人新光吳火獅紀念醫院93年8 月26日（九十三）新醫醫字第
    1060號函表示，被上訴人從事「須久站及荷重用力之工作」
    會減少勞動力約五成左右，惟上訴人若非從事「須久站及荷
    重用力之工作」，自無減少勞動力之問題。再者，被上訴人
    以駕駛計程車為業，每月收入需視個案情況而定，無法證明
    其月收入平均為30,000元；又丁○○為一勞工階級且殘障，
    其資力有限，故上訴人請求之精神慰撫金額，實屬過高。且
    系爭事故之發生，係被上訴人在劃有分向限制線禁止迴轉之
    路段貿然迴轉，以致遭丁○○駕駛之計程車煞車不及所撞倒
    ，故被上訴人就事故之發生亦與有過失。且因本件車禍被上
    訴人已領取職災給付280,320元、勞保給付422,000元，第三
    人責任險537,878元、意外險350,000元，總計1,590, 198
    元亦應予扣除等語，資為抗辯。並上訴聲明：(一)原判決不利
    於上訴人部分廢棄。(二)上廢棄部分，被上訴人在第一審之訴
    及假執行之聲請均駁回。(三)願供擔保，請准宣告免為假執行
    。
    上訴人丁○○未提出任何答辯。
四、被上訴人主張丁○○於上述時地駕駛系爭計程車，撞擊被上
    訴人，致被上訴人受有胸椎脊椎骨折之傷害，造成中度肢障
    之事實，業據提出診斷證明書為證，且為丁○○、南美公司
    所不爭執，而丁○○因犯業務過失傷害罪，業經業經原法院
    91年度交易字第347號、本院92年度交上易字第237號刑事判
    決判處有期徒刑3月確定，亦經本院調閱該刑事卷宗，查明
    屬實，並有刑事判決在卷可稽（見原審簡易庭卷第4頁），
    被上訴人主張丁○○應負侵權行為損害賠償責任，即屬有據
    。
五、被上訴人另主張：丁○○乃受僱於南美公司，其於執行職務
    時，駕駛靠行於南美公司之系爭計程車，因過失肇生本件車
    禍，致被上訴人因而受傷，故南美公司應負連帶損害賠償責
    任等語，則為南美公司所否認，並以前詞置辯。惟查：
  (一)按受僱人因執行職務，不法侵害他人之權利者，由僱用人與
    行為人連帶負損害賠償責任，民法第一百八十八條第一項前
    段定有明文。而「民法第一百八十八條第一項所謂受僱人，
    並非僅限於僱傭契約所稱之受僱人，凡客觀上被他人使用為
    之服勞務而受其監督者均係受僱人。」「民法第一百八十八
    條第一項所謂受僱人因執行職務不法侵害他人之權利，不僅
    指受僱人因執行其所受命令，或委託之職務自體，或執行該
    職務所必要之行為，而不法侵害他人之權利者而言，即受僱
    人之行為，在客觀上足認為與其執行職務有關，而不法侵害
    他人之權利者，就令其為自己利益所為亦應包括在內。」最
    高法院著有五十七年度臺上字第一六六三號、四十二年度臺
    上字第一二二四號判例可稽，由此可知，職務上之行為、職
    務上予以機會之行為及與執行職務之時間或處所有密切關係
    之行為，皆屬執行職務之行為（參照最高法院84年度台上字
    第1125號判決）。
  (二)查丁○○於偵查中供稱：其為司機，於案發當時係駕駛系爭
    計程車要到路口迴轉至公園對面排班等語（見臺灣台北地方
    法院91年度偵字第7624號偵查卷第46頁），則參酌前述案發
    之時間、地點與其所駕駛車輛，足認丁○○之行為在客觀上
    可認為與其執行職務有關。南美公司雖辯稱：事發當時被上
    訴人與丁○○發生口角，丁○○以系爭計程車為侵權行為之
    工具，撞及被上訴人機車致人車倒地受傷，顯見丁○○當時
    非從事執行職務之行為等語，然如前所述，認定受僱人是否
    為執行職務之標準，乃以外在之客觀情況為依據，是以南美
    公司以丁○○曾與被上訴人發生口角，辯稱丁○○於肇事當
    時駕駛系爭計程車，非屬執行職務之行為云云，並無可採。
  (三)另按目前在臺灣經營交通事業之營利私法人，接受他人靠行
    （即出資人以該交通公司之名義購買車輛，並以該公司名義
    參加營運），而向該靠行人（即出資人）收取費用，以資營
    運者，比比皆是，此為週知之事實；該靠行之車輛，在外觀
    上既屬該交通公司所有，乘客又無從分辨該車輛係某交通公
    司所有，則此種交通公司即應對廣大乘客之安全負起法律上
    之責任。且該靠行之車輛，無論係由出資人自行駕駛，或僱
    用他人合作駕駛，或出租，在通常情形，均為該交通公司所
    能預見，苟該駕駛人係有權駕駛，在客觀上應認其係為該交
    通公司服勞務，而應使該交通公司負僱用人之責任，方足以
    保護交易之安全。丁○○所駕駛之系爭計程車既靠行南美公
    司，外觀上屬南美公司所有，則丁○○駕駛系爭汽車之行為
    ，在客觀上已足以使人認系爭計程車之司機丁○○係為南美
    公司服勞務而受其監督，為保護交易安全，南美公司即就丁
    ○○駕駛系爭計程車所發生之交通事故侵權行為，負僱用人
    之責任。至於南美公司與丁○○所訂之靠行契約，僅得規範
    南美公司與丁○○間之權利、義務關係，尚不得據此主張南
    美公司就丁○○之侵權行為無庸連帶負賠償之責。另南美公
    司所提行政院勞工委員會86年1月10日台86勞動1字第000768
    號函，乃針對「台灣省汽車貨運商」所為之解釋，實與本件
    所涉之「計程車駕駛」與「計程車行」無關。該函所欲解釋
    者，僅為靠行於台灣省汽車貨運商同業公會聯合會之車主並
    非勞工，而無適用勞動基準法之問題，此與民法第188條僱
    用人侵權行為責任規範乃為保障經濟上弱者，增加被害人之
    求償機會，是著重在執行職務之外在客觀行為，二者規範目
    的實有不同，不可相提並論。本件丁○○既靠行於南美公司
    對外營業，不論該肇事車輛係何人出資購買，客觀上已足認
    被告丁○○係為南美公司提供勞務，而為南美公司使用，揆
    諸前揭說明，丁○○為南美公司之受僱人，應可認定。南美
    公司辯稱其非丁○○之僱用人，本件交通事故並非丁○○因
    執行職務而生之侵權行為云云，並無可採。
  (四)綜上所述，於客觀上足認南美公司為丁○○之形式上僱用人
    ，從而，被上訴人主張：南美公司應對丁○○之執行職務過
    失行為負連帶損害賠償責任
六、按因故意或過失不法侵害他人之權利者，負損害賠償責任；
    又不法侵害他人之身體或健康者，對於被害人因此喪失或減
    少勞動能力或增加生活上之需要時，應負損害賠償責任；不
    法侵害他人之身體、健康者，被害人雖非財產上之損害，亦
    得請求賠償相當之金額；再，受僱人因執行職務，不法侵害
    他人之權利者，由僱用人與行為人連帶負損害賠償責任，民
    法第一百八十四條第一項前段、第一百九十三條第一項、第
    一百九十五條第一項、第一百八十八條第一項前段分別定有
    明文。查丁○○因過失致被上訴人受有傷害等事實，已如前
    述，依前揭規定，丁○○自應負損害賠償責任。茲就被上訴
    人請求賠償之損害，應否准許，分述為次：
  (一)醫藥費、看護費部分：
    1.被上訴人主張其因遭丁○○撞傷，致支出醫療費用（含住
      院費）共32,126元之事實，業據提出新光吳火獅紀念醫院
      醫療費用收據為證，依診斷証明書所載，核屬醫療上之必
      要費用，丁○○、南美公司對此亦不爭執，被上訴人支出
      此部分醫藥費應認係丁○○傷害行為所致之損害，應予准
      許。
    2.被上訴人主張其因系爭車禍共住院14日，住院期間皆需專
      人看護照料，而由配偶周琳負責看護，依行政院勞工委員
      會公告之基本工資每月15,840元比例計算，上訴人應給付
      看護費費用7,392元（15,840×14/30 = 7,392）等語。經
      查被上訴人因系爭車禍脊椎外傷併胸椎壓迫性骨折，自90
      年10月4日至同年月9日在台北醫學院住院治療共6 日，後
      又因第11節胸椎壓迫性骨折，於91年5月4日住進新光吳火
      獅紀念醫院接受開刀治療，同年月11日出院，有診斷證明
      書可稽，總計被上訴人前後共住院14日，住院期間因需專
      人看護照料，而由其配偶周琳負責看護，看護工作縱係由
      近親為之，而非僱請支薪之看護人員，惟該近親因看護所
      付出之工作價值及勞費，仍應計給看護費用，方符法理之
      平。依行政院勞工委員會公告之基本工資每月15,840元比
      例計算，是被上訴人此部分請求被告給付看護費費用7,39
      2元（15,840×14/30 = 7,392），亦屬有據。
    3.綜上，被上訴人得請求之醫藥費及看護費共39,518元。
  (二)工作損失部分：
    被上訴人主張其每月收入為30,000元，因系爭車禍一年無法
    工作而受有三十六萬元之工作損失，且因此傷害致工作能力
    減少五成，每年收入約減少180,000元，以事故發生時被上
    訴人為37歲，退休年齡為60歲計算，扣除一年無法工作之期
    間，被上訴人受有23年之薪資損害，依霍夫曼係數表扣除期
    前利息，被上訴人喪失五成勞動能力所受損害為2,708,132
    元（180,000×15.00000000 =2,708,132），計被上訴人所
    受之工作損失為3,068,132元，惟為南美公司所否認，並以
    上開情詞置辯。經查：
    1.台北市計程車每日營業收入，依台北市稅捐稽徵處90年3
      月30日北市稽工甲字第8912731700號函核定，排氣量不超
      過2000cc者為38,630元，每月以26日計，每日營業收入為
      1,486元。排氣量2000cc以上者為39,350元，每月以26日
      計，每日營業收入為1,514元，並自90年1月1日起實施，
      此有台北市計程車駕駛員職業工會94年11月28日94北市計
      字第94049號函可稽（見本院卷第75頁），故被上訴人主
      張每月平均收入為3萬元，應屬可採。
    2.上訴人因本件事故致受有外傷性胸椎第11節凹陷性骨折，
      「術後宜休養1年以上，視恢復情況再執行工作。」「92
      年9月12日門診且評估已過一年以上，被上訴人背痛及步
      履不穩的後遺症已痊癒。」「經追蹤至今（95年12月），
      仍遺有背痛及無法久站、久坐後遺症；因計程車工作須久
      坐，且須一直全新注意周遭狀況，推斷其勞動力應也會受
      到影響。」此有新光吳火獅紀念醫院被上訴人主治醫師回
      函可考（見原審卷第35頁、192頁、本院卷第112頁）。而
      被上訴人因本件車禍致中度肢障，亦有中華民國身心障礙
      手冊可稽，足證被上訴人於受傷後已無法如常工作，縱再
      從事駕駛計程車工作，亦無法久坐因而須減少駕駛之營業
      時間，其勞動能力自屬有減少，南美公司辯稱被上訴人於
      系爭車禍事故後仍有駕駛計程車行為，自無勞動能力減少
      之情形云云，並無可採。本院參酌被上訴人所提出之在職
      證明（見本院卷第128頁），其現受雇於陽光新第大廈管
      理委員會擔任大樓助理員，月薪約2萬元，較其駕駛計程
      車工作每月平均收入3萬元，減少三分之一，足認被上訴
      人之勞動能力減少三分之一。被上訴人主張其工作能力減
      少五成云云，並未舉證證明，自無可採。
    3.查被上訴人因系爭事故1年內無法工作，致受有36萬元之
      工作損失（每月30,000×12個月= 360,000）。又被上訴
      人因工作能力減少三分之一，收入勢將相對減少，參酌被
      上訴人原從事之計程車駕駛工作之收入，每年收入將減少
      約12萬元，以事故發生時被上訴人為37歲，勞工強制退休
      年齡為60歲計算，扣除1年被上訴人完全無法工作之期間
      ，被上訴人受有23年之薪資損害，依霍夫曼係數表扣除期
      前利息，被上訴人因喪失三分之一勞動能力所受損害為1,
      805,422元（120, 000×15.00000000 = 1,805,422，元以
      下四捨五入）總計，被上訴人所受之工作損失為2,165,42
      2元（360,000 + 1,805,422 =2,165,422），被上訴人逾
      此部分之請求，為無理由。
  (三)精神慰撫金部分：
    查被上訴人因本件侵權行為致第11節胸椎壓迫性骨折，造成
    終生中度殘障，除需長期忍受身體不適，更因此減損工作能
    力，並增加生活上之不便及支出，精神確受極大痛若，本院
    斟酌被上訴人所受傷害之程度，及兩造之身分、地位、經濟
    能力（被上訴人高中畢業、以駕駛為業；丁○○為高中肆業
    ，以駕駛為業，無不動產）等一切情狀，認為被上訴人請求
    500,000元，尚屬公允，應予准許。
  (四)綜上，被上訴人所得請求賠償之金額醫藥費及看護費共39,
    518元、工作損失為2,165,422元、慰撫金500,000元，合計
    為2,704,940元
七、末按「損害之發生或擴大，被害人與有過失者，法院得減輕
    賠償金額或免除之」，民法第二百十七條第一項定有明文。
    又按「劃有分分向限制之路段，向不得迴車。」道路交通安
    全規則第106條第1項第2款亦有明文。查本件肇事路段劃有
    分向限制線，有道路交通事故調查報告表在偵查卷內可稽，
    被上訴人於警局談話紀錄略以：其騎機車沿台北市○○路五
    段150巷401弄慢車道西往西迴轉至肇事地點時，左側車身被
    沿同路同向慢車道之丁○○車右前車頭撞及等語，亦有台北
    市政府警察局信義分局交通分隊交通事故談話紀錄表附於偵
    查卷內可稽。故系爭車禍事故之發生，雖因丁○○駕車未確
    實注意右前方被上訴人機車動態，於向左閃避時又誤踩油門
    致撞及對向路邊停車而有駕駛疏忽，然被上訴人在劃有分向
    限制線禁止迴轉之路段貿然迴轉，亦有過失，此有台北市車
    輛行車事故鑑定委員92年3月4日北鑑審字第09230012500 號
    鑑定意見書可按（見台灣台北地方法院91年交易字第347 號
    卷第20頁）。本院斟酌雙方行為對於事故發生之原因力之強
    弱，認被上訴人應負十分之七之過失責任，丁○○應負十分
    之三之過失責任。即被上訴人之損害賠償金額，應減十分之
    七。則依丁○○過失責任比例為各十分之三計算，被上訴人
    得請求之金額應為811,482元。又查被上訴人於系爭車禍後
    已領得強制汽車責任保險理賠金537,878元，為兩造所不爭
    執，而依強制汽車責任保險法第三十條規定：「保險人依本
    法規定給付之保險金，視為加害人或被保險人損害賠償金額
    之一部分；加害人或被保險人受賠償請求時，得扣除之」，
    上訴人既已自強制汽車責任保險之保險人領得前開理賠金，
    從而其向被上訴人所得請求之賠償金額中，依法自應扣除前
    開理賠金額。又丁○○於系爭車禍後已賠償被上訴人4萬元
    ，為被上訴人所不爭執，該金額亦應予以扣除，經扣除後，
    被上訴人得請求之金額為233,604元，
八、綜上所述，被上訴人主張丁○○駕駛系爭計程車，因業務過
    失行為致其身體受傷害，應負賠償責任，南美公司為丁○○
    之僱用人，應與丁○○負連帶賠償責任，應為可採。從而，
    被上訴人依民法侵權行為之規定，請求丁○○、南美公司連
    帶賠償233,604元及自刑事附帶民事訴訟起訴狀繕本送達翌
    日即93年3月25日起至清償日止，按年息百分之五計算之利
    息，為有理由，應予准許；被上訴人逾此部分之請求，為無
    理由，不應准許。原審就上開應准許部分，為上訴人丁○○
    、南美公司敗訴之判決，經核於法並無違誤，上訴意旨求予
    廢棄改判，為無理由，應駁回其上訴。至於被上訴人之請求
    不應准許部分，原判決為上訴人丁○○、南美公司敗訴之判
    決，並為准被上訴人假執行之聲請，尚有未洽，上訴意旨就
    此部分求予廢棄改判，為有理由，爰由本院予以廢棄改判如
    主文第二項所示。
九、至兩造其餘之攻擊或防禦方法，及未經援用之證據，經本院
    斟酌後，認為均不足以影響本判決之結果，自無逐一詳予論
    駁之必要，併此敘明。
十、據上論結，本件上訴為一部有理由，一部無理由，爰判決如
    主文。
中    華    民    國    95    年    5     月    3     日
                  民事第十二庭審判長法  官  張宗權
                                    法  官  陳忠行
                                    法  官  蕭艿菁
正本係照原本作成。
如不服本判決，應於收受送達後20日內向本院提出上訴書狀，其
未表明上訴理由者，應於提出上訴後20日內向本院補提理由書狀
（均須按他造當事人之人數附繕本）上訴時應提出委任律師或具
有律師資格之人之委任狀；委任有律師資格者，另應附具律師資
格證書及釋明委任人與受任人有民事訴訟法第466條之一第一項
但書或第二項（詳附註）所定關係之釋明文書影本。
中    華    民    國    95    年    5    月     4     日
                                    書記官  王秀雲
附註：
民事訴訟法第四百六十六條之一（第一項、第二項）：
對於第二審判決上訴，上訴人應委任律師為訴訟代理人。但上訴
人或其他法定代理人具有律師資格者，不在此限。
上訴人之配偶、三親等內之血親、二親等內之姻親，或上訴人為
法人、中央或地方機關時，其所屬專任人員具有律師資格並經法
院認為適當者，亦得為第三審訴訟代理人。


司法院資訊處製作；財團法人民間司法改革基金會備份。
